【裁判字號】    98,簡上,8
【裁判日期】    980731
【裁判案由】    合約不履行損害賠償
【裁判全文】
台灣花蓮地方法院民事判決   98年度簡上字第8號
上  訴  人  丙○○
訴訟代理人  平島‧部定
被上訴人    乙○○
訴訟代理人  甲○○
上列當事人間請求合約不履行損害賠償事件，上訴人對於中華民
國97年12月15日本院花蓮簡易庭97年度花簡字第484號第一審判
決提起上訴，本院於98年7月14日言詞辯論終結，判決如下：
    主    文
原判決不利於上訴人部分廢棄。
上開廢棄部分，被上訴人在第一審之訴駁回。
第一、二審訴訟費用由被上訴人負擔。
    事實及理由
一、上訴人提起上訴，聲明1.原判決不利於上訴人部分廢棄，2.
    前開廢棄部分，被上訴人在第一審之訴駁回。其陳述與原審
    判決書所記載者相同，茲予引用外，另補充陳述略以：被上
    訴人於民國97年2月22日向彰化銀行申請撤銷查封及自行支
    付第2筆買賣價金新台幣（下同）20萬元，上訴人根本不知
    情，上訴人所有坐落花蓮縣新城鄉○○段1222、1227、1229
    地號土地（下稱系爭土地）之延拍及撤銷查封事宜，均係由
    上訴人自行處理。上訴人於97年2月18日與被上訴人就系爭
    土地簽訂買賣契約書，約定買賣價金為380萬元，然自簽約
    至今未見過被上訴人本人，契約上之簽名及印章均非被上訴
    人本人所簽，上訴人於簽約後就將印鑑證明及土地權狀交由
    花東房屋仲介公司（下稱花東公司）黃素月，並無違約，而
    買方之委託人甲○○卻稱只想支付330萬元，預留50萬元為
    私人佣金，致上訴人懷疑被上訴人根本沒錢或為人頭。上訴
    人為年近70歲之原住民，學歷僅國小肄業，因女兒財務出狀
    況而被迫賣地，至今未拿到買賣價金，卻要被房屋仲介及假
    買方控告偽造文書及賠償49萬元（含本件請求及花東公司向
    上訴人請求支付仲介費19萬元），然銀行之事情均由上訴人
    出面出理。兩造之買賣契約有約定特別生效要件都未成就。
二、被上訴人則聲明：上訴駁回。其陳述與原審判決書所記載者
    相同，茲予引用外，另補充陳述略以：買賣契約書上手寫文
    字為代書劉玉樹所寫，簽約地點在花東公司事務所即花蓮市
    ○○路123號，簽約時兩造均在場，契約第十條特約事項是
    兩造之特別約定。上訴人後來不願意出賣系爭土地，寄存證
    信函給我們說願賠償10萬元，彰化銀行也通知被上訴人去拿
    面額30萬元之票據，並未對系爭土地撤銷查封，是後來上訴
    人又交了100餘萬元給彰化銀行，該行才撤銷查封。至於買
    賣契約第十條特約事項所約定第2個生效要件即分割4米寬路
    地及合併分割部分都尚未進行。法院已經判決上訴人應給付
    花東公司12萬元，可證明契約已經成立，上訴人才須賠償給
    花東公司。
三、兩造不爭執之事實：兩造所提出之文書資料形式上均為真正
    。
四、本件兩造所爭執之處，應在於：被上訴人依兩造買賣契約第
    8條之約定請求上訴人給付已收價金30萬元之違約金，是否
    有理？
五、得心證之理由：除引用原審判決「事實及理由要領」三(一)外
    ，本院以為：
  (一)按依當事人一方之履約與否之意思，而決定其成就與否之條
    件，屬學說所謂之隨意條件，依私法自治原則，固難謂其為
    無效；惟如當事人已為履約或不履約之意思表示，條件成就
    與否業已決定，自不得以他意思表示而否定其條件確定已成
    就或不成就之效力（最高法院90年度台上字第56號、82年度
    台上字第3066號判決意旨可參）。
  (二)依兩造不爭執之土地房屋買賣契約第十條特約事項約定：「
    (一)本案為強制執行物件。(二)於下列三條件成立時本契約始生
    效：彰化銀行同意撤封，乙方（即上訴人）同意於地段
    1230地號分割4米寬路地，於甲方（即被上訴人）雙方同意
    乙方合併分割，分割後面積不變，本案土地以買賣方式辦
    理過戶」，有買賣契約書可參（原審卷44頁）。上開約定乃
    兩造在契約書上以手寫方式記載，屬兩造就系爭買賣契約所
    約定之特別生效要件，其中雖屬隨意條件，然基於私法
    自治、契約自由原則，該約定自屬有效。而上述項特別
    生效要件至今均未成就，上訴人並已為不履約之意思表示（
    有原審卷12、13頁上訴人之存證信函可參，並為兩造所不爭
    ），足見上述特別生效要件已確定不成就（至於上述
    部分之條件係因其後上訴人提出130萬元暫存於彰化銀行備
    償專戶，而於97年5月9日成就），依據前述說明，系爭買賣
    契約即未生效。則被上訴人依該契約第8條約定請求與上訴
    人已收價款同額之違約金30萬元，即屬無據。
六、綜上所述，兩造所簽訂之買賣契約因特別生效要件未成就，
    而不生效力。從而，被上訴人依買賣契約第8條約定請求上
    訴人給付30萬元，為無理由，應予駁回。原審准許被上訴人
    此部分之請求，並依職權宣告假執行，自有未洽，上訴意旨
    指摘原判決不當，求予廢棄改判，為有理由，爰廢棄原判決
    不利於上訴人之部分，改判如主文第2項所示。
七、本件事證已臻明確，兩造其餘攻擊防禦方法及舉證，無礙勝
    負判斷，爰不一一論列，併此敘明。
八、據上論結，本件上訴為有理由，依民事訴訟法第436條之1第
    3項、第450條、第78條，判決如主文。
中    華    民    國    98    年    7     月    31    日
                        臺灣花蓮地方法院民事庭
                            審判長法官  湯文章
                            法      官  劉柏駿
                            法      官  楊碧惠
上為正本係照原本作成
本件不得上訴。
中    華    民    國    98    年    7     月    31    日
                            法院書記官  羅仕健


司法院資訊處製作；財團法人民間司法改革基金會備份。
